【裁判字號】    98,訴,450
【裁判日期】    980618
【裁判案由】    免職
【裁判全文】
臺北高等行政法院判決
                                       98年度訴字第450號
                              .
原      告  甲○○
法定代理人  乙○○
原      告  丙○○
被      告  交通部公路總局
代  表  人  林志明（局長）住同上
訴訟代理人  己○○
            戊○○
            丁○○
上列當事人間因免職事件，原告不服公務人員保障暨培訓委員會
中華民國98年2 月17日98公審決字第0016號復審決定，提起行政
訴訟。本院判決如下︰
    主  文
原告之訴駁回。
訴訟費用由原告負擔。
    事  實
一、事實概要：原告係交通部公路總局第一區養護工程處，前技
    術士資位司機邱富森之子女，原告不服交通部公路總局以95
    年8 月9 日路人考字第0950037427號令，核布邱員一次記二
    大過專案考成免職。原告不服，向公務人員保障暨培訓委員
    會提起復審。經公務人員保障暨培訓委員會以原告所不服之
    上開交通部公路總局免職令，係對邱富森為一次記二大過處
    分，原告等既不具公務人員身分，亦非該行政處分之對象，
    自非該令效力所及，且原告等並非受邱員委任，而係以自己
    名義提起復審，所提復審於法即有未合。又公務人員身分，
    具有一身專屬性，不能移轉或繼承，原告等尚不得據以主張
    渠等權益受影響，公務人員保障暨培訓委員會以當事人不適
    格為由，復審決定不受理，遂向本院提起行政訴訟。
二、兩造聲明：
  (一)原告聲明：撤銷被告95年8 月9 日路人考字第0950037427號
    令，對邱富森記二大過之處分及復審決定。
  (二)被告聲明：駁回原告之訴。
三、兩造爭點：
  (一)原告主張之理由：原告之父邱富森於95年6 月3 日前任職交
    通部公路局景美工務局，自該日離家而行方不明，由配偶乙
    ○○代為請假，迨至96年6 月29日代為申請退休。交通部公
    路總局應准邱富森自願退休，其退休權力之行使為契約終止
    權之一種，終止權又係形成權之一種，形成權於權利人行使
    時，即發生形成之效力，不必得相對人之同意。又公路總局
    於邱富森退休申請之後，再以邱富森曠職未到職，而予以發
    布命令免職，即有違誤，而被告以公務員保障法第61條第1
    項第4 款，復審人不適格予以駁回。查邱富森是否受該命令
    處分效力所及，當然影響邱富森之權益，例如請領退休金及
    補助金等等，原告雖非上述之身分，但於邱富森失蹤無法做
    出意思表示，其當時之配偶乙○○代為做出意思表示，申請
    復審，基於情事變更之原則，即非無法律之依據及理由云云
    。
  (二)被告主張之理由：原告等係交通部公路總局第一區養護工程
    處前技術士資位司機邱富森之子女，其與邱富森配偶乙○○
    不服交通部公路總局以95年8 月9 日路人考字第0950037427
    號令，核布邱員一次記二大過專案考成免職，提起復審。惟
    原告等所不服之交通部公路總局95年8 月9 日令，係對邱員
    為一次記二大過處分，原告等既不具公務人員身分，亦非該
    行政處分之對象，自非該令效力所及，且依卷附資料，原告
    等並非受邱員委任，而係以自己名義提起復審，所提復審於
    法即有未合。又公務人員身分，具有一身專屬性，不能移轉
    或繼承，原告等尚不得據以主張渠等權益受影響。公務人員
    保障暨培訓委員會揆諸首揭規定，核屬當事人不適格，不予
    受理並無不合。
    理  由
一、按當事人就其訴訟標的須有實施訴訟之權能，否則，其當事
    人為不適格。而提起行政訴訟之當事人不適格，為欠缺訴權
    之存在要件，應認其訴為無理由而以判決駁回之。準此，若
    非中央或地方機關之行政處分相對人，或非行政處分相對人
    以外之利害關係第三人，即不得提起訴願，其逕行提起即非
    適格之訴願當事人；其進而提起行政訴訟法第4 條第1 項之
    撤銷訴訟，為欠缺訴權之存在要件，應判決駁回其訴，有最
    高行政法院90年6月份庭長法官聯席會議可資參照。
二、經查原告之父邱富森係交通部公路總局第一區養護工程處，
    前技術士資位司機，邱富森因曠職達4 日，經交通部公路總
    局以95年8 月9 日路人考字第0950037427號令，核布邱員一
    次記二大過專案考成免職，有該令附卷可稽。原告不服，向
    公務人員保障暨培訓委員會提起復審，經以當事人不適格為
    由，復審決定不受理，遂向本院提起行政訴訟。按行政機關
    對所屬公職人員所為之免職處分，係改變公職人員之身分關
    係，直接影響人民服公職之權利，實質上屬於對失職之公職
    人員所為之懲處處分。因懲處處分無從對受處分人之繼承人
    執行，故其性質上係專屬於受處分人一身。系爭處分內容為
    「受文者：邱富森。主旨：一現職：交通部公路總局第一區
    養護工程處……二獎懲：免職。三獎懲事由：邱員於本(95)
    年7 月10日請假期滿後未銷假上班，迄今曠職繼續達4 日以
    上，並以曠職通知單通知在案。」（見本院卷第43頁），原
    告並非受行政處分之人至為明確；邱富森目前下落不明自不
    可能委任原告就系爭處分表示不服，原告顯非邱富森之受任
    人，況本件原告係以自己名義提起訴訟，而非以邱富森名義
    為之；而有關公務人員申請退休，尚須報請服務機關轉銓敘
    部審定，並非形成權，亦與情事變更無涉，原告之主張係對
    法律概念有所誤解；又按因不服中央或地方機關之行政處分
    而循訴願或行政訴訟程序謀求救濟之人，固包括利害關係人
    ，而非專以受處分人為限（訴願法第18條參照），所謂「利
    害關係」，乃指法律上之利害關係而言，不包括事實上之利
    害關係在內，有最高行政法院75年度判字第362 號判例可資
    參照，系爭行政處分之受處分人為原告之父邱富森，原告並
    非該行政處分之受處分人，原告縱因邱富森受免職處分，於
    經濟上可能受影響，而具有經濟上之利害關係，惟此僅為事
    實上之利害關係，並非法律上之利害關係。從而，復審決定
    以原告屬當事人不適格，而為不受理之決定，並無不合。原
    告復以自己名義提起本件訴訟，顯屬當事人不適格，爰依首
    揭規定，以判決駁回之。又本件原告之訴既因當事人不適格
    ，應予駁回，則其實體上之主張，即毋庸再予審究，併予敘
    明。
據上論結，本件原告之訴為無理由，依行政訴訟法第98條第1 項
前段、第104條，民事訴訟法第85條第1項前段，判決如主文。
中    華    民    國    98    年     6   月     18    日
                     臺北高等行政法院第四庭
                               審判長法  官   鄭  小  康
                                     法  官   李  玉  卿
                                     法  官   林  妙  黛
上為正本係照原本作成。
如不服本判決，應於送達後20日內，向本院提出上訴狀並表明上
訴理由，如於本判決宣示後送達前提起上訴者，應於判決送達後
20日內補提上訴理由書（須按他造人數附繕本）。
中    華    民    國    98    年     6   月     18    日
                                     書記官   蔡  逸  萱


司法院資訊處製作；財團法人民間司法改革基金會備份。
